【裁判字號】    96,簡上,548
【裁判日期】    970717
【裁判案由】    家暴傷害
【裁判全文】
臺灣臺南地方法院刑事判決             96年度簡上字第548號
上  訴  人  臺灣臺南地方法院檢察署檢察官
上  訴  人  乙○○
即  被  告
選任辯護人  向文英律師
上  訴  人  戊○○（原名：黃淑茹）
即  被  告
            己○○
            庚○○（原名：黃淑娟）
上列上訴人臺灣臺南地方法院檢察署檢察官及乙○○因被告戊○○、己○○、庚○○家暴傷害案件；上訴人庚○○因被告乙○○
家暴傷害案件，不服本院刑事庭96年度簡字第2677號，中華民國
96年8月31日第一審判決（聲請簡易處刑書案號：96年度調偵字
第587號），提起上訴，本院管轄之第二審合議庭認本件有刑事
訴訟法第四百五十二條之情形，應撤銷原判決，逕依通常程序為
第一審判決如下：
    主  文
原判決撤銷。
乙○○、戊○○、己○○、庚○○均無罪。
    理  由
一、聲請簡易判決處刑意旨略以；被告乙○○與被告戊○○係夫
    妻，被告庚○○、己○○二人分別為被告戊○○之姊姊、妹
    妹。民國九十五年七月二十九日晚上十時許，戊○○同劉濬
    紳（原名劉中文，即庚○○之夫，所涉妨害自由部分，另經
    檢察官為不起訴處分）、庚○○、己○○四人，前往臺南縣
    善化鎮○○路一○三號乙○○所授課之補習班，向乙○○詢
    問其女兒下落未果，進而與乙○○發生口角爭執，乙○○即
    基於傷害他人身體之故意，持書籍毆打庚○○，戊○○、己○○二人見狀，復與庚○○共同基於傷害他人身體之犯意聯
    絡，共同徒手毆打乙○○，乙○○與戊○○、庚○○、己○○三人當場互毆，乙○○因此受有頭部外傷、頸部、前胸、
    後背、左大腿多處鈍傷、雙手肘、右前臂擦傷之傷害；庚○○則受有後枕部、左手挫傷之傷害。因認乙○○以書籍毆打
    庚○○及與庚○○互毆，使庚○○成傷部分，涉犯刑法第二
    百七十七條第一項之傷害罪嫌；戊○○、己○○、庚○○共
    同徒手毆打乙○○及與乙○○互毆，使乙○○成傷部分，亦
    均涉犯刑法第二百七十七條第一項之傷害罪嫌。
二、按犯罪事實應依證據認定之，無證據不得認定犯罪事實；不
    能證明被告犯罪者，應諭知無罪之判決，刑事訴訟法第一百
    五十四條第二項、第三百零一條第一項分別定有明文。又事
    實之認定，應憑證據，如未能發現相當證據，或證據不足以
    證明，自不能以推測或擬制之方法，以為裁判基礎（最高法
    院四十年台上字第八六號判例意旨參照）。且按刑事訴訟法
    第一百六十一條第一項規定：檢察官就被告犯罪事實，應負
    舉證責任，並指出證明之方法。因此，檢察官對於起訴之犯
    罪事實，應負提出證據及說服之實質舉證責任。倘其所提出
    之直接證據或間接證據，或其所指出之證明方法，並未達到
    通常一般之人均不致有所懷疑，而得確信其為真實之程度，
    而有合理之懷疑存在而無從使事實審法院得有罪之確信時，
    基於無罪推定之原則，即應為被告無罪判決之諭知（最高法
    院七十六年台上字第四九八六號、九十二年台上字第一二八
    號判例意旨參照）。另告訴人之告訴，係以使被告受刑事訴
    追為目的，難免故予誇大，是其指訴是否與事實相符，仍應
    調查其他證據以資審認。現行刑事訴訟法並無禁止被害人於
    公訴程序為證人之規定，自應認被害人在公訴程序中具有證
    人適格即證人能力，然被害人與一般證人不同，其與被告處
    於絕對相反之立場，其陳述之目的，在使被告受刑事訴追處
    罰，內容未必完全真實，證明力自較一般證人之陳述薄弱。
    故被害人縱立於證人地位而為指證及陳述，且其指證、陳述
    無瑕疵可指，仍不得作為有罪判決之唯一依據，應調查其他
    證據以察其是否與事實相符，亦即仍須有補強證據以擔保其
    指證、陳述之真實性，始得採為斷罪之依據。若被害人之指
    證本身已有重大瑕疵，依嚴格證明之法則，自無法憑為犯罪
    事實之認定，其理甚明（最高法院九十六年度台上字第二一
    六一號判決意旨）。
三、檢察官認被告乙○○涉嫌傷害庚○○部分，係以告訴人庚○○之指訴；在場人戊○○、己○○及目擊證人丁○○之證述
    ；庚○○受有前揭傷害之診斷證明書；參以被告乙○○與戊○○、己○○、庚○○雙方間因乙○○與庚○○婚姻不睦及
    兩人所生女兒照顧、教養之事早生齟齬，當日復因該事發生
    言語衝突，被告乙○○毆打庚○○顯非基於正當防衛之意思
    所為資為論據。又檢察官認被告戊○○、己○○、庚○○三
    人共同涉嫌傷害乙○○部分，則係以告訴人乙○○之指訴、
    目擊證人甲○○之證述；乙○○受有上開傷害之診斷證明書
    、卷附乙○○受傷情形照片；及乙○○受有多處傷害，顯係
    被告戊○○、己○○、庚○○三人與乙○○互毆所造成為其
    主要論據。訊之被告四人則均堅決否認有何傷害犯行，被告
    乙○○辯稱：他沒有以書籍毆打庚○○，是被戊○○、己○○、庚○○三人共同毆打，他才是受害人等語；被告戊○○
    、己○○、庚○○則辯稱：她們只是要找乙○○問明戊○○
    與乙○○所生女兒之下落，但乙○○不理她們，還在善化街
    上跑給她們追，最後甚至用手上的厚講義重擊庚○○頭部，
    致庚○○跌坐地上無法站起，她們並沒有毆打乙○○，不知
    道乙○○的傷怎麼來的等語。
四、被告乙○○無罪部分：
  (一)關於證據能力之認定：
    1.證人丁○○於警詢證述；告訴人庚○○及同案被告戊○○
      、己○○於警詢、檢察事務官詢問時之證述，均係被告乙○○以外之人於審判外之陳述，被告乙○○既然不同意作
      為證據，依刑事訴訟法第一百五十九條第一項規定及第一
      百五十九條之五第一項規定之反面解釋，原則上即不得作
      為本案裁判基礎之證據資料。檢察官又未證明證人丁○○
      、戊○○、己○○、庚○○前揭證述，有何「較可信之特
      別情況」，且係「證明本案犯罪事實存否所必要之證據」
      ，不符合刑事訴訟法第一百五十九條之二例外得作為證據
      之要件規定，自無法回復其證據能力。
    2.其餘以下所引用之供述或非供述證據，公訴人、被告乙○○及其選任辯護人於本案言詞辯論終結前，並未爭執其證
      據能力，本院審酌前開證據之作成或取得之狀況，並無非
      法或不當取證之情事，且亦無顯不可信之情況，並無證據
      力明顯過低之情形，復經本院於審判期日就上開證據依法
      進行調查、辯論，依刑事訴訟法第一百五十九條之五規定
      ，均具有證據能力，合先敘明。
  (二)被告乙○○被訴傷害庚○○之罪嫌不足之理由：
    1.目擊證人丁○○於本院審理時雖證稱：「我當天晚上下班
      ，經過臺南縣善化鎮○○路與民族路口之國碩餐廳騎樓下
      ，有一個男的拿書類的東西，往一個女生的頭打下去，那
      個打人的男生有蹲下去撿他掉的東西」（見本院卷第一○
      七頁）、「打人的男子就是在庭的乙○○，被打的女子就
      是在庭的庚○○」（見本院卷第一○八頁）、「我看到乙○○拿書本類的東西打庚○○的頭部一下」（見本院卷第
      一一一頁）等語，似與告訴人庚○○指訴其遭被告乙○○
      以厚講義重擊頭部一節相符。惟查，證人丁○○同時證稱
      ：「其他在場人站在打人的那個男生前面，與被打的那個
      女生幾乎都站在一起」（見本院卷第一○七頁）等語，即
      被告乙○○是站在告訴人庚○○之前面，以書類的東西打
      告訴人庚○○之頭部，則倘告訴人庚○○確實遭被告乙○○以書籍重擊其頭部成傷，其受傷部位應在額頭、前頭部
      或頭頂處，衡情應不可能是如同告訴人庚○○所提出之卷
      附診斷證明書上所載「後枕部」挫傷之傷害（見警卷第一
      一頁），是則告訴人庚○○上開「後枕部」挫傷之傷害，
      是否是遭被告乙○○以書本毆傷，即有可疑。又證人丁○○證述被告乙○○以書籍打告訴人庚○○之經過，與告訴
      人庚○○一再指稱：被告乙○○是【從背後打她的頭】一
      節不符；且證人丁○○證稱其看到蹲在地上的是那個打人
      之男子（即被告乙○○），並未證稱告訴人庚○○因此跌
      坐在地，此與告訴人庚○○指訴其因此跌坐在地上，左手
      掌擦傷一節亦不符，再由告訴人庚○○所指稱「左手掌擦
      傷」與前揭診斷證明書上所載「左手挫傷」之傷勢不相符
      一情觀之，可知告訴人庚○○指稱其遭被告乙○○重擊頭
      部，跌坐在地一節，顯乏證據支持，尚難遽予採信，則告
      訴人庚○○所受「左手挫傷」之傷勢，是否確是遭被告乙○○毆打頭部跌坐在地所造成之傷勢，實有疑問。
    2.另檢察官所起訴被告乙○○打告訴人庚○○頭部之地點，
      是在「臺南縣善化鎮○○路一○三號乙○○所授課之補習
      班」，並非證人丁○○所證述之「臺南縣善化鎮○○路與
      民族路口之國碩餐廳前」，且遍查全卷資料，亦查無被告
      乙○○與被告戊○○、己○○、庚○○三人在檢察官起訴
      之上開地點或證人丁○○所證述之上址國碩餐廳前，有何
      【互毆】之情事，由此可知檢察官起訴意旨認告訴人庚○○在臺南縣善化鎮○○路一○三號被被告乙○○打頭部，
      及在該址與被告乙○○互毆成傷等情，明顯無任何證據足
      資證明。
    3.綜上所述，依檢察官所提出之上開證據，既然均無法證明
      告訴人庚○○之指訴係屬真實，依法即應為被告乙○○無
      罪判決之諭知。
五、被告戊○○、己○○、庚○○無罪部分：
  (一)關於證據能力之認定：
    1.證人甲○○於檢察事務官詢問時之證述及告訴人乙○○於
      檢察事務官詢問時之證述，均係被告戊○○、己○○、庚○○以外之人於審判外之陳述，被告戊○○、己○○、庚○○既然不同意作為證據，依刑事訴訟法第一百五十九條
      第一項規定及第一百五十九條之五第一項規定之反面解釋
      ，原則上即不得作為本案裁判基礎之證據資料。檢察官又
      未證明證人甲○○、乙○○之前揭證述，有何「較可信之
      特別情況」，且係「證明本案犯罪事實存否所必要之證據
      」，不符合刑事訴訟法第一百五十九條之二例外得作為證
      據之要件規定，自無法回復其證據能力。
    2.其餘以下所引用之供述或非供述證據，公訴人及被告戊○○、己○○、庚○○三人於本案言詞辯論終結前，並未爭
      執其證據能力，本院審酌前開證據之作成或取得之狀況，
      並無非法或不當取證之情事，且亦無顯不可信之情況，並
      無證據力明顯過低之情形，復經本院於審判期日就上開證
      據依法進行調查、辯論，依刑事訴訟法第一百五十九條之
      五規定，均具有證據能力，合先敘明。
  (二)被告戊○○、己○○、庚○○被訴共同傷害乙○○之罪嫌不
    足之理由：
    1.證人甲○○於本院審理時證稱：當天晚上他騎機車經過國
      碩餐廳前時，看到很多人在圍觀，就把車速減慢，想知道
      發生什麼事，乙○○就突然跳上他的機車，之後有一個男
      子擋在他機車前面，另外有二個女子將乙○○從他機車上
      拉下來，且與乙○○拉扯，乙○○被拉下來之後，他就馬
      上離開了，沒有看到後來發生的事，從乙○○跳上他的車
      ，到他騎車離開，期間只有二分鐘等情（見本院卷第一一
      六、一一七、一一八頁），則依證人甲○○之前揭證詞，
      僅能證明有二位女子將告訴人乙○○自機車上拉下來，並
      與告訴人乙○○有拉扯之情事，但無法證明告訴人乙○○
      遭被告戊○○、己○○、庚○○三人毆打成傷或與被告戊○○、己○○、庚○○三人互毆成傷之事實，是則證人甲○○之前揭證詞，並無法作為告訴人乙○○指訴事實之補
      強證據，亦無法資以證明檢察官所起訴之上開事實。
    2.告訴人乙○○於本院審理時雖以證人身分結證稱：「庚○○先用雙手抓住我的右下手臂，己○○過來打掉我左手的
      講義，並用雙手抓住我的左下手臂，我蹲下來要撿講義，
      有人從後面踹我的臀部，我往前滑倒在地上，雙手肘及下
      手臂都著地，還有人從我的兩側用腳踢我的肋骨部位，等
      我撿完講義起身，己○○、庚○○又過來我的兩側分別抓
      住我的左右手，讓我沒辦法動，然後戊○○就拿皮包一直
      敲我的後腦，之後我突然猛力縮回雙手掙脫往前走」等語
      （見本院卷第一四○頁），然此與在場目擊證人丁○○於
      本院審理時結證稱：「我沒有看到他們拉扯的動作」（見
      本院卷第一一○頁）、「他們只是在那邊（指國碩餐廳前
      ）吵架，沒有拉扯」（見本院卷第一一二頁）、「在庭被
      告戊○○、己○○二人有推乙○○上半身」（見本院卷第
      一一二頁）等情完全不相符，告訴人乙○○所述是否可採
      ，即有可疑。又告訴人乙○○於本院審理作證時，距離案
      發當時已經過快二年，其記憶與案發當時相較，應較為模
      糊而無法明確記得細節，然其於本院作證時之證詞內容，
      與其於九十五年七月三十日警詢時證稱：「黃淑娟（庚○○）用手抓住我的左手，用指甲抓傷我，黃淑茹（戊○○
      ）拿皮包猛敲我的後腦至少三次，造成我跌倒，其他人（
      指庚○○、己○○、劉中文）輪流抓住我，使我遭受攻擊
      ，混亂中有人踹我左後臀，也有人踢我，也有人用拳頭打
      我的胸部，造成我身上多處傷痕」（見警卷第一頁反面至
      第二頁，係用作彈劾告訴人乙○○證詞）等詞相較，竟然
      較為詳細，並能鉅細靡遺地將其遭人傷害之前後順序經過
      完整交待，顯與常情不符，則其於本院審理時之證詞，並
      無法排除其欲使被告戊○○、己○○、庚○○三人受刑事
      訴追而跨大事實之可能，況其既然證稱：被抓住雙手，沒
      辦法動，再被戊○○拿皮包打後腦等情，應是被他人用力
      抓住，無法掙脫，則其如何能以猛力縮回雙手之方式掙脫
      他人之控制，亦有可疑。從而，告訴人乙○○所提卷附診
      斷證明書上所受之傷勢，是否就是遭被告戊○○、己○○
      、己○○三人以上開方式毆傷所致，無法僅憑告訴人乙○○上開可能跨大之證詞，即遽為被告戊○○、己○○、庚○○三人不利之認定。
    3.另依卷附乙○○案發當晚受傷情形照片，告訴人乙○○僅
      後頸部受有一輕微紅痕（見警卷第一七頁上方照片）、左
      手臂內側靠近關節處有一輕微紅痕（見警卷第一九頁上方
      照片）、左中指第一節處有一輕微紅痕（見警卷第一九頁
      下方照片），並無其身體其他各處亦受有傷害之照片，則
      卷附診斷證明書（見核交字卷第一一頁）上所載之「頭部
      外傷、前胸、後背、左大腿多處鈍傷、雙手肘、右前臂擦
      傷」之傷勢，究係如何造成的？是否是案發當時所受之傷
      害？等均有可疑，自不得以告訴人乙○○於就醫當時有上
      開傷勢，即遽認必定是遭被告戊○○、己○○、庚○○三
      人共同毆傷。
    4.再查告訴人乙○○上開頸部紅痕，據其所述，係在全家便
      利超商外遭案外人劉濬紳（劉中文）勒傷，與被告戊○○
      、己○○、庚○○三人無關，且此亦不在檢察官起訴之事
      實範圍。其所受上開左手臂內側紅痕及左中指紅痕，依證
      人甲○○之上開證詞，雖有可能是告訴人乙○○與人拉扯
      所致，然究竟是何人與告訴人乙○○拉扯，依目前之證據
      資料並無法判斷，告訴人乙○○又否認有與被告戊○○、
      己○○、庚○○三人拉扯之情事，尚難僅憑告訴人乙○○
      之上開傷勢照片，即遽予認定係遭被告戊○○、己○○、
      庚○○三人共同抓傷。況依檢察官起訴之事實，是起訴被
      告戊○○、己○○、庚○○在臺南縣善化鎮○○路一○三
      號共同毆打告訴人乙○○及與告訴人乙○○互毆成傷，並
      非起訴被告戊○○、己○○、庚○○三人在上址國碩餐廳
      前共同毆打或抓傷告訴人乙○○或與告訴人乙○○拉扯成
      傷，而遍查全卷證據，均無法證明上開起訴事實，則在無
      證據證明檢察官上開起訴事實為真實之情形下，本院亦無
      從就未起訴之事實審判。
    5.綜上所述，告訴人乙○○指訴之目的，係在使被告戊○○
      、己○○、庚○○三人受刑事訴追，證明力較一般證人之
      陳述薄弱，而其所指證遭被告三人共同毆傷之情節，既然
      與在場證人丁○○、甲○○之前揭證詞不相一致，又與卷
      附受傷情形照片不完全一致，即應認其指訴有瑕疵而無法
      遽予採信，另其提出之診斷證明書，僅能證明其就醫當時
      之身體狀況，不足以補強證明其所指證受傷經過為真實可
      採，依照上開說明，自無法僅憑告訴人乙○○前開有瑕疵
      之證詞，即為被告三人有罪之認定，從而，基於無罪推定
      原則，應為被告三人無罪判決之諭知。
六、原審未予詳究，遽認被告乙○○毆打庚○○成傷，及被告戊○○、己○○、庚○○三人共同毆打乙○○及與乙○○互毆
    成傷，而為被告乙○○、戊○○、己○○、庚○○四人有罪
    之判決，自有未洽。檢察官上訴意旨認被告乙○○、戊○○
    、己○○三人量刑過輕為無理由，被告四人上訴意旨均否認
    犯罪，為有理由，應由本院將原判決撤銷，另為上訴人即被
    告四人無罪判決之諭知。
七、按法院得為簡易判決處刑者，以所科之刑係宣告緩刑、得易
    科罰金之有期徒刑及拘役或罰金為限；於檢察官聲請以簡易
    判決處刑之案件，經法院認應為無罪判決之諭知者，應適用
    通常程序審判之，刑事訴訟法第四百四十九條第三項、第四
    百五十一條之一第四項但書第三款、第四百五十二條分別規
    定甚明。又地方法院簡易庭對被告為簡易判決處刑後，經提
    起上訴，而地方法院合議庭認應為無罪判決之諭知者，依同
    法第四百五十五條之一第三項準用第三百六十九條第二項之
    規定意旨，應由該地方法院合議庭撤銷簡易庭之判決，改依
    第一審通常程序審判，其所為判決，應屬於「第一審判決」
    ，檢察官仍得依通常上訴程序上訴於管轄第二審之高等法院
    （最高法院九十一年度台非字第二一號判例意旨參照）。本
    件被告四人既經判處無罪判決，則檢察官聲請簡易判決處刑
    中被告四人所犯之罪，顯不合刑事訴訟法第四百四十九條所
    定得以簡易判決處刑之案件，爰依同法第四百五十二條之規
    定，逕依通常程序為第一審判決。
據上論斷，應依刑事訴訟法第四百五十五條之一第三項、第四百
五十二條、第三百六十九條第一項前段、第三百六十四條、第三
百零一條第一項前段，判決如主文。
本案經檢察官丙○○到庭執行職務。
中    華    民    國    97    年    7     月    17    日
                  刑事第五庭  審判長  法  官  沈揚仁
                                      法  官  林逸梅
                                      法  官  林欣玲
以上正本證明與原本無異。
如不服本判決應於收受本判決後10日內向本院提出上訴書狀，並
應敘述具體理由。如未敘述上訴理由者，應於上訴期間屆滿後20
日內向本院補提理由書狀（均須按他造當事人之人數附繕本）「
切勿逕送上級法院」。
                                      書記官  鄭佩玉
中    華    民    國    97    年    7     月    17    日


司法院資訊處製作；財團法人民間司法改革基金會備份。
